臺灣臺東地方法院民事裁定
111年度消債職聲免字第6號
聲  請  人
即  債務人  王秀美  

代  理  人  陳信伍律師
相  對  人
即  債權人  臺灣土地銀行股份有限公司

法定代理人  何英明  
代  理  人  廖俍一  
            曾美華  
相  對  人
即  債權人  臺灣銀行股份有限公司

法定代理人  許志文  


上列聲請人因消費者債務清理事件，本院裁定如下：    
    主  文
債務人甲○○不予免責。
    理  由
一、按法院為終止或終結清算程序之裁定確定後，除別有規定外
    ，應以裁定免除債務人之債務，消費者債務清理條例（下稱
    消債條例）第132條定有明文。又法院裁定開始清算程序後
    ，債務人有薪資、執行業務所得或其他固定收入，扣除自己
    及依法應受其扶養者所必要生活費用之數額後仍有餘額，而
    普通債權人之分配總額低於債務人聲請清算前2年間，可處
    分所得扣除自己及依法應受其扶養者所必要生活費用之數額
    者，法院應為不免責之裁定。但債務人證明經普通債權人全
    體同意者，不在此限。債務人有下列各款情形之一者，法院
    應為不免責之裁定。但債務人證明經普通債權人全體同意者
    ，不在此限： ㈠於7年內曾依破產法或本條例規定受免責。㈡
    故意隱匿、毀損應屬清算財團之財產，或為其他不利於債權
    人之處分，致債權人受有損害。㈢捏造債務或承認不真實之
    債務。㈣聲請清算前2年內，因消費奢侈商品或服務、賭博或
    其他投機行為，所負債務之總額逾聲請清算時無擔保及無優
    先權債務之半數，而生開始清算之原因。㈤於清算聲請前1年
    內，已有清算之原因，而隱瞞其事實，使他人與之為交易致
    生損害。㈥明知已有清算原因之事實，非基於本人之義務，
    而以特別利於債權人中之一人或數人為目的，提供擔保或消
    滅債務。㈦隱匿、毀棄、偽造或變造帳簿或其他會計文件之
    全部或一部，致其財產之狀況不真確。㈧故意於財產及收入
    狀況說明書為不實之記載，或有其他故意違反本條例所定義
    務之行為，致債權人受有損害，或重大延滯程序，消債條例
    第133條、第134條亦有明文。準此，終止或終結清算程序之
    裁定確定後，除有消債條例第133條、第134條各款之情形，
    應為不免責之裁定外，法院即應以裁定免除債務人之債務。
    其立法目的，在於使陷於經濟上困境之消費者，得分別情形
    依該條例所定重建型債務清理程序（更生）或清算型債務清
    理程序（清算）清理債務，藉以妥適調整其與債權人及其他
    利害關係人之權利義務關係，保障債權人之公平受償，並謀
    求消費者經濟生活之更生機會，從而健全社會經濟發展；消
    費者依清算程序清理債務，於程序終止或終結後，為使其在
    經濟上得以復甦，以保障其生存權，除另有上述消債條例第
    133、134條所規定不予免責之情形外，就債務人未清償之債
    務採免責主義（消債條例第1條、第132條立法目的參照）。
二、本件聲請人前於民國109年10月22日依消債條例向本院聲請
    更生，嗣改聲請清算，經本院於110年4月28日以109年度消
    債更字第78號裁定開始清算程序，並經本院司法事務官以11
    0年度司執消債清字第5號進行清算程序，又聲請人可用以清
    償債務之財產合計113,716元，經聲請人解繳等值金額至本
    院，由本院司法事務官依職權將前開清算財團財產分配予各
    債權人，並於110年12月22日裁定清算程序終結，於111年1
    月13日確定等情，業經本院依職權調取相關卷宗核閱無訛，
    是本院所為終結清算程序之裁定既已確定，依首揭規定，自
    應審酌聲請人是否有消債條例第133條、第134條所定應為不
    免責裁定之情形。
三、本院依消債條例第136條規定通知聲請人及相對人就聲請人
    應否免責，到庭陳述意見。聲請人陳稱：其所負債務主要係
    保證債務，累積多年利息及違約金，無力償還，請予以免責
    等語；相對人臺灣土地銀行股份有限公司到庭陳述並具狀表
    示意見：不同意免責，請本院詳查聲請人勞健保資料、聲請
    人有無工作及其他財產等語；相對人臺灣銀行股份有限公司
    未到庭陳述，惟具狀表示意見：不同意債務人免責等語。是
    以本件並無消債條例第133條但書、第134條但書所定經普通
    債權人全體同意免責之情事存在。
四、茲就本件有無消債條例第133條、第134條所定應不免責之情
    形分述如下：
　㈠本件有消債條例第133條所定應不免責之情形：
　1.按法院於清算程序終止或終結之裁定確定後，依消債條例第
    133條為是否免責裁定之審查時，應以自裁定開始清算程序
    時起至裁定免責前之期間，作為認定債務人有無薪資等固定
    收入之期間（臺灣高等法院暨所屬法院98年法律座談會民事
    類提案第39號研討意見參照），故本院依消債條例第133條
    為免責與否之審查時，應先就聲請人自110年4月28日經本院
    裁定開始清算程序時起至本件裁定免責前之期間，計算其固
    定收入與必要生活費用之數額，固定收入扣除必要生活費用
    後有餘額者，再計算比較普通債權人之分配總額與聲請人聲
    請清算前2年間，可處分所得扣除必要生活費用之數額，以
    認定是否具有消債條例第133條前段所定之應不免責事由。
　2.聲請人於本院110年4月28日裁定開始清算程序起至111年7月
    31日止，任職臺東縣臺東市南王國小族語老師，有聲請人員
    工薪資表、聘約及聘書可稽（見本院卷第67、69至73頁，消
    債更字第78號卷第64頁），參以聲請人陳稱於110年4月28日
    起迄今之總收入為701,976元，並提出臺東市南王國民小學
    薪資報酬人所得明細表為證(見本院卷第81至85頁)，爰以之
    作為聲請人經本院裁定開始清算程序起迄今固定收入之數額
    。
  3.按債務人必要生活費用，以最近一年衛生福利部或直轄市政
    府所公告當地區每人每月最低生活費1.2倍定之。受扶養者
    之必要生活費用，準用第一項規定計算基準數額，並依債務
    人依法應負擔扶養義務之比例認定之，消債條例第64條之2
    第1項、第2項定有明文。本院參酌衛生福利部所公告歷年最
    低生活費標準，111年度臺灣省每人每月最低生活費之1.2倍
    為17,076元，則聲請人每月最低生活費除有特殊情形並有證
    據證明者外，自宜以前開數額為度，始得認係必要支出，爰
    以17,076元作為聲請人之每月必要生活費用；另聲請人陳稱
    因扶養未成年子女，每月需支出扶養費2,700元，並於111年
    9月1日因該未成年子女開始就讀大學，該月扶養費增加至18
    ,000元部分(見消債更字第78號卷第66頁，本院卷第81、91
    頁)，衡以聲請人確有一93年生之未成年子女，有戶籍謄本
    可稽(見消債更字第78號卷第10頁)，是聲請人主張自110年4
    月28日本院裁定開始清算時至111年8月28日之扶養費支出為
    每月2,700元，應予准許，惟聲請人所陳報111年9月之扶養
    費金額已逾上開臺灣省每人每月最低生活費之1.2倍即17,07
    6元，爰以17,076元列計。準此，聲請人經本院裁定開始清
    算程序即110年4月28日起迄今，支出必要生活費用及扶養費
    之數額，合計應為350,568元(計算式：17,076元×17月＋2,70
    0元×16月＋17,076元＝350,568元)。
　4.聲請人於裁定開始清算時迄今之總收入為701,976元，扣除
    必要生活費用及扶養費支出共350,568元後，仍有餘額，本
    院自應繼續審究本件普通債權人之分配總額是否低於聲請人
    聲請清算前2年間可處分所得扣除必要生活費用之數額。　
　5.聲請人聲請清算前2年收入為1,036,538元（計算式：435,94
    0＋600,598＝1,036,538）乙節，有聲請人107、108年度綜合
    所得稅各類所得資料清單等件在卷可稽（見消債更字第78號
    卷第18至22頁）。聲請人於聲請清算時主張之必要生活費用
    為每月20,000元(見消債更字第78號卷66頁)，已逾依衛生福
    利部公告之臺灣省107、108年度最低生活費用每人每月12,3
    88元之1.2倍即14,866元，應以每月14,866元列計；又聲請
    人於聲請清算時主張未成年子女之扶養費為每月2,700元，
    未逾依衛生福利部公告之臺灣省107、108年度最低生活費用
    每人每月12,388元之1.2倍，應予准許。則聲請人聲請清算
    前2年可處分所得扣除自己及依法應受其扶養者所必要生活
    費用之數額為421,584元【計算式：（生活費14,866＋扶養費
    2,700）×24個月＝421,584元】。
　6.從而，聲請人上開期間可處分所得為1,036,538元，扣除聲
    請清算前2年所必要生活費、扶養費共421,584元，餘額為61
    4,954元，惟本件全體普通債權人於清算程序分配總額僅為1
    13,716元，顯低於聲請人於上開聲請清算前2年之可處分所
    得扣除必要支出之數額，依消債條例第133條規定，本院應
    為不免責之裁定。
　㈡本件無消債條例第134條所定應不免責之情形：
    按消債條例關於清算程序係以免責主義為原則，不免責為例
    外，倘債權人主張債務人有消債條例第134條所定應不免責
    之事由，即應由債權人就債務人合於該條各款要件之事實，
    提出相當事證以資證明。本件相對人並未具體說明或提出相
    當事證證明，本院復查無聲請人有該條各款之事由存在，足
    認本件無消債條例第134條所定應不免責之情形存在，附此
    敘明。　
五、綜上所述，聲請人經法院為終止清算程序之裁定確定後，有
    消債條例第133條所定應不免責之情形，復未經普通債權人
    全體同意其免責，揆諸首揭規定，本院自應為不免責之裁定
    ，爰裁定如主文。
六、末按債務人因消債條例第133條之情形，受不免責之裁定確
    定後，倘繼續清償達該條規定之數額，且各普通債權人受償
    額均達其應受分配額時，依消債條例第141條規定，債務人
    得再聲請法院裁定免責；或繼續清償債務，而各普通債權人
    受償額均達其債權額之百分之20以上者，依消債條例第142
    條規定，債務人亦得再聲請法院裁定免責，併此敘明。　
中　　華　　民　　國　　111 　年　　9 　　月　　28　　日
                  民事第一庭  法  官  張鼎正
以上正本係照原本作成。
如不服本裁定應於送達後10日內向本庭提出抗告狀，並繳納抗告
費新臺幣1,000元。
中　　華　　民　　國　　111 　年　　9 　　月　　28　　日
                              書記官  劉雅文